【裁判字號】    98,上訴,1882
【裁判日期】    981230
【裁判案由】    偽造文書等
【裁判全文】
臺灣高等法院高雄分院刑事判決        98年度上訴字第1882號
上  訴  人
即  被  告  甲○○
上列上訴人因偽造文書等案件，不服臺灣高雄地方法院98年度訴
字第894 號中華民國98年10月23日第一審判決（起訴案號：臺灣
高雄地方法院檢察署97年度偵字第27010 號），提起上訴，本院
判決如下：
     主  文
上訴駁回。
     理  由
一、按依刑事訴訟法第350 條、第361 條、第362 條、第367 條
    規定，不服地方法院之第一審判決而上訴者，須提出上訴書
    狀，並應敘明具體理由，為上訴必備之程式；其所提出之書
    狀未敘述上訴理由，或僅曾以言詞陳述上訴理由者，均應於
    上述期間屆滿後20日內補提理由書於第一審法院。第一審法
    院經形式審查，認逾期未補提上訴理由者，應定期間先命補
    正；逾期未補正者，為上訴不合法律上之程式，應以裁定駁
    回。倘已提出上訴理由，但所提非屬具體理由者，則由第二
    審法院以上訴不合法律上之程式，判決駁回。而所謂具體理
    由，必係依據卷內既有訴訟資料或提出新事證，指摘或表明
    第一審判決有何採證認事、用法或量刑等足以影響判決本旨
    之不當或違法，而構成應予撤銷之具體事由，始克當之（例
    如：依憑證據法則具體指出所採證據何以不具證據能力，或
    依憑卷證資料，明確指出所為證據證明力之判斷如何違背經
    驗、論理法則）；倘僅泛言原判決認定事實錯誤、違背法令
    、量刑失之過重或過輕，而未依上揭意旨指出具體事由，或
    形式上雖已指出具體事由，然該事由縱使屬實，亦不足以認
    為原判決有何不當或違法者（例如：對不具有調查必要性之
    證據，法院未依聲請調查亦未說明理由，或援用證據不當，
    但除去該證據仍應為同一事實之認定），皆難謂係具體理由
    ，俾與第二審上訴制度旨在請求第二審法院撤銷、變更第一
    審不當或違法之判決，以實現個案救濟之立法目的相契合，
    並節制濫行上訴（最高法院97年度台上字第892 號判決意旨
    參照）。又第二審法院認為上訴書狀未敘述理由，依刑事訴
    訟法第367 條但書規定，始應定期間命其補正。如認上訴書
    狀已敘述理由，但其理由非屬具體，其所為上訴，即不符上
    訴之法定要件，自得逕行判決駁回，無定期命補正問題（最
    高法院97年度台上字第3599號判決要旨參照）。
二、本件原審經審理結果，認為上訴人即被告甲○○（下稱被告
    ）曾擔任警察工作，明知實際上並無「高雄市前金區○○○
    路257 號6 樓之1 金獅國際法律事務所」及「林獅孟律師」
    之存在，竟基於詐欺取財及行使偽造私文書之犯意，於民國
    97年6 月某日，向乙○○佯稱可代為介紹律師處理乙○○父
    親車禍死亡之訴訟案件云云，並利用不知情之不詳姓名之成
    年人，於不詳時間、地點，偽造「金獅國際法律事務所」、
    「林獅孟」之印章各1 枚（未扣案），再利用不知情之林偉
    銘在甲○○之住處，接續以電腦繕打日期均為97年6 月25日
    之金獅國際法律事務所委任契約、刑事委任狀、民事委任狀
    、金獅國際法律事務所收據各1 份交予甲○○後，由甲○○
    蓋用偽造之「金獅國際法律事務所」、「林獅孟」印章，在
    上開文件接續偽造「金獅國際法律事務所」及「林獅孟」之
    印文各1 枚，而偽造用以表示金獅國際法律事務所林獅孟律
    師同意受乙○○委託，處理其父車禍死亡之民、刑事訴訟案
    件、同意受乙○○委任為民、刑事案件之辯護人、及表示金
    獅國際法律事務所林獅孟律師已收到乙○○支付之律師費7
    萬元之意思之私文書。甲○○於97年6 月25日前往乙○○位
    於台北縣土城市○○路197 號5 樓住處，即持上開署名「金
    獅國際法律事務所，林獅孟律師」（含偽造之印文）之委任
    契約書、刑事委任狀、民事委任狀及收據等偽造之私文書，
    向乙○○表示委任其好友林獅孟律師處理該案件，而接續向
    乙○○行使之，足以生損害於乙○○及司法機關對案件處理
    之正確性，並致乙○○陷於錯誤，遂在上開文書簽名蓋章，
    表示委任「林獅孟律師」處理其父親車禍相關訴訟事宜，並
    於同日匯出委任費新台幣（下同）7 萬元入甲○○所開立第
    一商業銀行新興分行帳號00000000000 號之帳戶等情；係以
    被告甲○○坦承有於97年6 月25日前往乙○○位於臺北縣土
    城市○○路197 號5 樓住處，持署名「金獅國際法律事務所
    ，林獅孟律師」（含偽造之印文）之委任契約書、刑事委任
    狀、民事委任狀及收據等偽造之私文書向乙○○行使之，乙
    ○○並在其上簽名，表示委任「林獅孟律師」處理其父車禍
    相關訴訟事宜，並收受告訴人於當日匯入其所開立第一商業
    銀行新興分行帳號00000000000 號帳戶之7 萬元之事實；被
    告雖否認有何行使偽造私文書及詐欺取財犯行，辯稱：上開
    委任狀等文件是林偉銘偽造的，當時告訴人說要委託伊找律
    師，伊就拜託林偉銘，林偉銘就將委任狀等文件拿給伊，伊
    當時不知該等文件是偽造；伊無欺騙告訴人之意思，因找不
    到告訴人所以才沒還錢，沒有犯罪意圖云云。
三、經查：
  1.上開犯罪事實，業據被告於原審審訊時坦承：因告訴人父親
    車禍去世，告訴人之舅舅帶伊去告訴人住處見他，伊表示可
    以幫他委託林律師處理車禍賠償之全部民、刑事案件，當時
    有說全部費用7 萬元，並當場持委任狀、委任契約、收據給
    告訴人簽名、蓋章，伊未幫告訴人委任林獅孟律師，伊查過
    無林獅孟律師及金獅國際法律事務所；伊於97年6 月25日下
    午即將告訴人匯款之7 萬元全部提領，告訴人匯款後，伊未
    幫他委任律師等語（原審卷第56至58頁），以及於偵查中供
    稱：伊有拿上開文件給告訴人簽立，當時已先蓋好律師及事
    務所之印文等語（偵查卷第7 頁），經核與證人即告訴人乙
    ○○於警詢時證稱：伊父親在新竹發生車禍死亡，經伊舅舅
    介紹認識禾馨顧問經理甲○○，當時伊有和甲○○見面，現
    場談論禾馨顧問有兼法律顧問，能協助伊處理相關法律問題
    ，先行訂定契約，匯款後才發現有問題，請他們退款均置之
    不理，始發現遭詐騙；伊於97年6 月25日15時30分許，在臺
    北縣板橋市○○路○ 段107 號第一銀行板橋分行匯款至第一
    銀行新興分行，對方戶名為甲○○、帳號00000000000 號，
    伊損失7 萬元，當時契約是甲○○代替金獅國際法律事務所
    和伊訂定刑事及民事委任狀及委任契約、收據等語（警卷第
    1 頁）、以及於原審時所證稱：被告表示在禾馨公司作顧問
    ，委任其好友林獅孟，請他幫伊等處理此案件，被告持刑事
    委任狀、民事委任狀、委任契約書及收據共4 份給伊簽名，
    伊簽名時律師及事務所之章已蓋好；自97年6 月25日匯款後
    約1 、2 星期即發現有問題，伊等至新竹地院，被告說要聲
    請假扣押，請伊帶1 筆假扣押之款項，但到現場時，發現委
    任之律師並不在場，被告僅出示1 張類似假扣押之單據，經
    伊詢問地院後發現並無伊聲請假扣押之資料，而發覺不對勁
    ，礙於被告是伊舅舅的朋友，伊未當下拆穿他，僅拒絕委任
    ，停止委任時，被告有發簡訊說要還錢，但是找不到人，伊
    有發簡訊請被告處理這筆錢，但被告始終未回覆，7 萬元迄
    今尚未歸還等語（原審卷第37至41頁）之情形大致相符，並
    有署名「金獅國際法律事務所，林獅孟律師」（含偽造之印
    文）之委任契約書、刑事委任狀、民事委任狀、收據、第一
    商業銀行新興分行帳號00000000000 號之申請人基本資料、
    94年10月至97年6 月之歷史交易明細表、第一商業銀行存款
    存根聯及禾馨顧問經理甲○○名片各1 份在卷為憑（警卷第
    13、19至33頁），上開事實堪以認定。
  2.被告持向告訴人行使約定委任律師之金獅國際法律事務所委
    任契約、刑事委任狀、民事委任狀及金獅國際法律事務所收
    據等文件，是由被告書寫草稿、畫格式，交予不知情之林偉
    銘以被告住處電腦繕打，林偉銘繕打完成後，將上開文件交
    予被告時，上開文件並未蓋有「金獅國際法律事務所」、「
    林獅孟」之印文等情，業據證人林偉銘於原審審理時證述綦
    詳（原審卷第44至46頁），而林偉銘係於97年6 月25日被告
    至告訴人家中之前天晚上，在被告住處將上開文件交予被告
    乙節，亦據被告供述在卷（原審卷第57頁），足見上開文件
    上之「金獅國際法律事務所」、「林獅孟」印文，應係被告
    取得林偉銘繕打之上開文件後，自行蓋用偽造之「金獅國際
    法律事務所」、「林獅孟」印章所偽造。被告雖辯稱：上開
    偽造之文件，係林偉銘製作並交付給伊，交付時已蓋有律師
    及事務所之印章，伊不知係偽造云云。然查，被告於偵查中
    供稱：契約等文件是綽號「阿峰」之人給伊，伊有跟「阿峰
    」說因為車禍案件要找律師，他說他可以介紹律師，就拿委
    任狀給伊，並說該律師願意接本案車禍案件，故伊就拿該等
    文件給告訴人簽立，林偉銘沒有涉入本案云云（偵查卷第7
    頁），於原審準備程序時則又改稱：文書是林偉銘偽造，當
    時是告訴人說要委託伊找律師，伊就拜託林偉銘，林偉銘就
    把委任狀等文件拿給伊，伊當時不知那是假的云云（原審審
    訴字卷第15頁），於原審審判程序則又翻稱：伊去告訴人家
    前天晚上，林偉銘在伊住處將上開文件交給伊，他沒跟伊講
    上開文件從何而來，伊有跟他說告訴人要委任律師之事，他
    就交上開文件給伊，伊未問這些東西從何而來云云（原審卷
    第57頁），被告對於上開文件由何人交付、是否為林偉銘偽
    造等節，陳述前後不一，已難採信。再者，由上開文件打字
    部分之內容觀之，係以打字方式將委任人「乙○○」之姓名
    、地址「台北縣土城市○○路197 號5F」、電話「00000000
    00」等資料記載明確，而金獅國際法律事務所收據則載明委
    任律師費計「7 萬元」（警卷第19至22頁），亦與被害人即
    證人乙○○匯款予被告之金額相符，且上開文件共4 紙均記
    載日期為97年6 月25日，即被告與告訴人約定洽談之日期，
    此等資料當僅有與告訴人接洽之被告所能知悉；被告上開辯
    稱係林偉銘偽造，自己是不知情的云云，不足採信。
  3.被告既坦承並無「林獅孟律師」及「金獅國際法律事務所」
    之存在，而竟向被害人表示可委託「林獅孟律師」處理全部
    民、刑事事宜，當場即持委任狀、委任契約、收據給告訴人
    簽章，並取得委任律師之對價7 萬元，迄今均未還錢，伊未
    幫被害人委任律師，則被告詐欺取財之犯意極為明顯，且主
    觀上有行使偽造私文書之犯意，客觀上亦確有行使偽造私文
    書之行為，均堪認定。因認被告犯刑法第339 條第1 項之詐
    欺取財罪、同法第216 條、第210 條之行使偽造私文書罪。
    犯行明確，且被告利用不知情之成年人偽刻「金獅國際法律
    事務所」、「林獅孟」之印章各1 枚、利用不知情之林偉銘
    繕打署名為「林獅孟律師」之刑事委任狀、民事委任狀、金
    獅國際法律事務所委任契約書及收據，均為間接正犯。被告
    利用不知情之林偉銘繕打刑事委任狀、民事委任狀、金獅國
    際法律事務所委任契約書及收據各1 張，並先後於刑事委任
    狀、民事委任狀、金獅國際法律事務所委任契約書及收據上
    偽造「金獅國際法律事務所」、「林獅孟」之印文，均係於
    密切接近之時間及同地實施，侵害相同法益，各行為之獨立
    性極為薄弱，且係出於同一偽造私文書之目的，依一般社會
    健全觀念，難以強行分開，應視為數個舉動之接續施行，合
    為包括之一行為予以評價，屬接續犯。又被告向告訴人同時
    行使上開刑事委任狀、民事委任狀、委任契約書及收據之行
    為，係於密切接近之時間及同地實施，侵害同一法益，應視
    為數舉動之接續施行，合為包括之一行為予以評價，亦為接
    續犯。被告偽造「金獅國際法律事務所」、「林獅孟」之印
    章、印文之行為，均係偽造上開刑事委任狀、民事委任狀、
    委任契約書及收據之階段行為；又偽造上開刑事委任狀、民
    事委任狀、委任契約書及收據等私文書之行為，係行使前揭
    偽造私文書之低度行為，均不另論罪。被告一行使上開偽造
    私文書之行為，其目的在於詐欺取財，係基於單一行為決意
    所為，應評價為法律上之一行為，論以想像競合犯，而從一
    法定刑及情節較重之刑法第216 條、第210 條行使偽造私文
    書罪處斷。並說明公訴人雖未將被告偽造「金獅國際法律事
    務所」、「林獅孟」印章各1 枚之犯行起訴，惟因此部分與
    起訴之行使偽造私文書部分有階段行為之實質上一罪關係，
    為起訴效力所及，乃併予審理，且論處被告犯行使偽造私文
    書罪，處有期徒刑8 月暨印章、印文之沒收情形，並說明被
    告正值青壯，不思以正當途徑獲取財物，且曾經擔任警察，
    竟知法犯法，以行使偽造私文書之詐騙方式，詐取告訴人財
    物，且飾詞卸責未見悔意等；已詳敘其認定上訴人犯罪事實
    之證據及理由，於法尚無不合。又量刑之輕重，係屬事實審
    法院得依職權自由裁量之事項，茍於量刑時，已依行為人之
    責任為基礎，並斟酌刑法第57條各款所列情狀，而未逾越法
    定範圍，又未濫用其職權，即不得遽指為違法。本件原判決
    於量刑時，已依上揭規定，予以綜合考量後，科刑如前所述
    ，並未逾越法定刑度，亦未濫用自由裁量之權限，刑度亦屬
    妥適，核無不當或違法之情形。
四、被告提起上訴雖辯稱: 無詐欺取財之犯意，伊有要將錢還告
    訴人，是找不到人，且林偉銘與其一起居住3 個月，是知情
    的第三人，並非不知情云云，惟證人乙○○已於原審中證稱
    ：被告有發簡訊說要還錢，但還是找不到人，伊停止委任後
    有發簡訊請被告趕快處理這筆錢，但被告始終未回覆等語（
    見原審卷第39頁），被告於原審亦供稱伊未還錢，因沒有錢
    可以還告訴人等語（見原審卷第58頁），足見被告所辯有要
    將錢還告訴人云云，亦非可取，至於林偉銘係不知情之第三
    人，亦據原審於判決理由中詳細敘明，被告提起上訴對於原
    判決究竟如何違背法令或不當，並未依據卷內資料為具體之
    指摘，亦未提出其他證據以實其說，揆諸上開說明，尚難謂
    已敘明具體理由，其上訴自不合法律上之程式。爰不經言詞
    辯論，逕以判決駁回。
據上論斷，應依刑事訴訟法第367 條前段、第372 條，判決如主
文。
中    華    民    國    98    年    12    月    30    日
              刑事第六庭    審判長法  官  王憲義
                                  法  官  邱永貴
                                  法  官  簡志瑩
以上正本證明與原本無異。
如不服本判決應於收受本判決後10日內向本院提出上訴書狀，其
未敘述上訴理由者，並得於提起上訴後10日內向本院補提理由書
狀（均須按他造當事人之人數附繕本）「切勿逕送上級法院」。
中    華    民    國    98    年    12    月    30    日
                                  書記官  吳新貞
附錄本判決論罪科刑法條：
中華民國刑法第210條
偽造、變造私文書，足以生損害於公眾或他人者，處5 年以下有
期徒刑。
中華民國刑法第216條
行使第210 條至第215 條之文書者，依偽造、變造文書或登載不
實事項或使登載不實事項之規定處斷。
中華民國刑法第339條
意圖為自己或第三人不法之所有，以詐術使人將本人或第三人之
物交付者，處5 年以下有期徒刑、拘役或科或併科1 千元以下罰
金。
以前項方法得財產上不法之利益或使第三人得之者，亦同。
前二項之未遂犯罰之。

司法院資訊處製作；財團法人民間司法改革基金會備份。
